臺灣苗栗地方法院民事簡易判決
110年度苗簡字第244號
原      告  李鳳蓮  

被      告  李緒專  

            李乃榮  
上列當事人間請求塗銷地上權登記事件，本院於民國110年9月22
日言詞辯論終結，判決如下：
　　主  文
被告李緒專、李乃榮應就被繼承人李福賢如附表所示地上權辦理
繼承登記。
如附表所示之地上權應予終止。
被告李緒專、李乃榮應將如附表所示之地上權登記塗銷。
訴訟費用由原告負擔。
    事實及理由
壹、程序方面
一、按訴狀送達後，原告不得將原訴變更或追加他訴，但該訴訟
    標的對於數人必須合一確定時，追加其原非當事人之人為當
    事人者，不在此限，民事訴訟法第255條第1項第5款定有明
    文。查原告起訴時原僅列李緒專為被告（見本院卷第15頁）
    ，然因地上權人李福賢之繼承人尚有李乃榮，復於民國110
    年2月17日具狀追加李乃榮為被告（見本院卷第37頁）。原
    告上開追加被告部分，核屬因訴訟標的對當事人必須合一確
    定，而追加原非當事人之人為當事人，揆諸前揭規定，應予
    准許。
二、被告李乃榮經合法通知，未於言詞辯論期日到場，核無民事
    訴訟法第386條各款所列情形，爰依原告之聲請，由其一造
    辯論而為判決。
貳、實體方面
一、原告主張：坐落苗栗縣○○鄉○○段000地號土地（下稱系
    爭土地）為原告所有。系爭土地上有如附表所示之地上權（
    下稱系爭地上權），因系爭地上權設定未定有期限，又系爭
    地上權之登記權利人李福賢已死亡，惟其繼承人即被告均未
    辦理繼承登記。系爭地上權設定之目的為建築房屋，但系爭
    土地上長期以來並無建築物或其他工作物存在，堪認系爭地
    上權成立之目的應不存在，應終止系爭地上權。而被告均為
    李福賢之法定繼承人，迄今仍未辦理系爭地上權之繼承登記
    ，遂請求渠等先辦理系爭地上權之繼承登記後，再將系爭地
    上權登記塗銷。爰依民法第833條之1規定，提起本件訴訟等
    語。並聲明：被告應就如附表所示之地上權辦理繼承登記，
    將該地上權登記予以塗銷。如附表所示之地上權應予終止。
二、被告方面：
（一）李緒專：當初設定系爭地上權之目的是為了蓋房子，現同
      意塗銷系爭地上權登記等語。
（二）李乃榮則未於言詞辯論期日到場，亦未提出書狀任作何聲
      明或陳述。
三、經查，系爭土地為原告所有，其上登記有權利人李福賢之系
    爭地上權，李福賢已於46年12月3日死亡，被告為其繼承人
    迄未辦理繼承登記，系爭地上權設定之目的為建築房屋，但
    系爭土地上長期以來並無建築物或其他人造工作物，亦無人
    居住，現場僅有雜草、數顆大樹及原告所種植之橘子樹等節
    ，業據其提出系爭土地謄本、所有權狀、現場照片、系爭土
    地第一類謄本、李福賢除戶謄本、全戶戶籍謄本手抄本、繼
    承系統表、全體繼承人之最新戶籍謄本（見本院卷第19-27
    、39-53頁）為證，並經本院會同苗栗縣大湖地政事務所勘
    驗屬實，並製有勘驗筆錄、照片、現況圖存卷可參（見本院
    卷第87-98頁），且為兩造所未爭執，堪信為為真實。
四、按稱普通地上權者，謂以在他人土地之上下有建築物或其他
    工作物為目的而使用其土地之權；地上權未定有期限者，存
    續期間逾20年或地上權成立之目的已不存在時，法院得因當
    事人之請求，斟酌地上權成立之目的、建築物或工作物之種
    類、性質及利用狀況等情形，定其存續期間或終止其地上權
    ，民法第832 條、第833 條之1 分別定有明文。次按修正之
    民法第833 條之1 規定，於民法物權編99年1 月5 日修正之
    條文施行前未定有期限之地上權，亦適用之，民法物權編施
    行法第13條之1 亦有明定。又按地上權雖未定有期限，但非
    有相當之存續期間，難達土地利用之目的，不足以發揮地上
    權之社會機能。又因科技進步，建築物或工作物之使用年限
    有日漸延長趨勢，為發揮經濟效用，兼顧土地所有人與地上
    權人之利益，爰明定土地所有人或地上權人均得於逾20年後
    ，請求法院斟酌地上權成立之目的、建築物或工作物之各種
    狀況而定地上權之存續期間；或於地上權成立之目的不存在
    時，法院得終止其地上權（民法第833 條之1 立法理由參照
    ）。經查，觀系爭地上權之土地登記謄本，記載系爭地上權
    之收件日期為39年、無地租、存續期間為永久等節，有系爭
    土地登記第一類謄本在卷可考（見本院卷第55-59頁）。系
    爭地上權之存續期間既為永久，一經設定該部分土地之永久
    支配權歸屬於地上權人，將使土地所有人喪失回復能力，有
    害所有權之完整性與彈力性，尤有甚者，倘地上權人行蹤不
    明或無人繼承，即形同拋棄地上權，而妨礙土地之利用及改
    良，減損其經濟價值，顯不利土地所有權人與社會經濟發展
    ；再參以系爭地上權並無約定地租，且設定迄今已逾60 年
    ，倘任令繼續存在，對於土地所有權人之收益即為不公，無
    異架空土地所有權人之權利。況李續專已當庭同意原告請求
    塗銷地上權，李乃榮自始未到庭或表示任何意見，渠等顯無
    繼續行使系爭地上權建築房屋，而自而原始設定系爭地上權
    人之李福賢早已於65年前左右已死亡後，其繼承人即被告等
    人無行使系爭地上權之意思，故綜合前揭情事及系爭土地之
    現狀判斷，堪認系爭地上權之設定目的早已不存在。是本院
    參酌上開修法意旨，針對系爭永久存續之地上權，認仍應考
    量地上權係以利用他人土地為建築房屋或工作物為目的，而
    系爭土地上現早已荒蕪，而無建物或其他工作物存在，系爭
    地上權之設定目的早已不存在，並應兼顧土地所有人及地上
    權人雙方利益之均衡，使土地能發揮最大經濟效益等情狀，
    認系爭地上權應予終止為合宜。準此，原告請求本院終止系
    爭地上權，核屬有據，應准許之。
五、按地上權消滅後，無論其消滅之原因為何，地上權人自負有
    塗銷地上權登記之義務，此法理所當然，民法就此雖未有明
    文，仍應為肯定之解釋。又地上權之塗銷，性質上乃不動產
    物權之處分行為，於繼承人因繼承取得地上權之情形，依民
    法第759條規定，非經辦理繼承登記，無從為地上權之塗銷
    登記。經查，系爭地上權因本院准予終止而消滅，惟在未塗
    銷前形式上仍登記存在，自屬妨害原告所有權圓滿之行使，
    是原告依前開規定，請求被告先辦理繼承登記，並於法院終
    止系爭地上權後，將系爭地上權登記予以塗銷，為有理由，
    應予准許。
六、本件事證已臻明確，兩造其餘攻擊防禦方法及所提證據經審
    酌後，於判決結果不生影響，爰不另一一論駁，附此敘明。
七、訴訟費用負擔之說明：按民事訴訟法第81條規定：「因下列
    行為所生之費用，法院得酌量情形，命勝訴之當事人負擔其
    全部或一部：一、勝訴人之行為，非為伸張或防衛權利所必
    要者。二、敗訴人之行為，按當時之訴訟程度，為伸張或防
    衛權利所必要者。」。本件原告之所以勝訴，係因民法第83
    3 條之1 於99年2 月3 日新增規定之故，難以歸責被告，而
    終止系爭地上權之結果，又有利於原告。本院斟酌以上情形
    ，認本件訴訟費用由原告負擔，較為公平，爰參照民事訴訟
    法第81條規定，命由原告負擔本件訴訟費用。 
中　　華　　民　　國　　110 　年　　9 　　月　　30 　日
                  苗栗簡易庭  法　官　何星磊
以上正本係照原本作成。
如對本判決上訴，須於判決送達後20日內向本院提出上訴狀。
                              書記官　李宜娟
中　　華　　民　　國　　110 　年　　9 　　月　　30　　日
附表：
坐落土地：苗栗縣○○鄉○○段000地號土地        權利人 收件年期 收件字號 登記日期 登記原因 權利範圍 設定權利範圍 存續期間 李福賢 民國39年 大湖地字第000215號 空白 設定 全部 1分 之1 壹部六零坪 永久